【裁判字號】    89,訴,2
【裁判日期】    890512
【裁判案由】    履行契約
【裁判全文】
臺灣彰化地方法院民事判決  八十九年度訴字第二號
    原      告  甲○○
                乙○○
                庚○○○
                辛○○
                己○
                戊○○
                丁○○
    右七人共同
    訴訟代理人  邱垂勳律師  住彰化縣員林鎮○○路○段二０九號
    被      告  丙○○      住.
    訴訟代理人  壬○○      住.
右當事人間請求履行契約事件，本院判決如左：
    主      文
被告應將坐落彰化縣員林鎮○○段第七三五地號土地、面積０．二三一二公頃分割為
如附圖所示甲部分面積０．００八三二０公頃、乙部分面積０．００八三九０公頃、
丙部分面積０．００八四六一公頃，將同地段第七三０地號土地、面積０．二八八五
公頃分割為如附圖所示丁部分面積０．００九一二四公頃、戊部分面積０．００九一
四八公頃、己部分面積０．００九一一二公頃、庚部分面積０．００九０九七公頃；
並將甲部分土地所有權移轉登記為原告丁○○所有、乙部分土地移轉登記為原告戊○○所有、丙部分土地所有權移轉登記為原告己○所有、丁部分土地所有權移轉登記為
原告辛○○所有、戊部分土地所有權移轉登記為原告庚○○○所有、己部分土地所有
權移轉登記為原告乙○○所有、庚部分土地所有權移轉登記為原告甲○○所有。
訴訟費用由被告負擔。
    事      實
甲、原告方面：
  一、聲明：如主文所示。
  二、陳述：被告於其所有坐落彰化縣員林鎮○○段第七三五地號、面積０．二三一
      二公頃及同地段第七三０地號、面積０．二八八五公頃等二筆土地上，各別建
      築如起訴狀附圖所示Ａ、Ｂ、Ｃ、Ｄ、Ｅ、Ｆ、Ｇ等區域之房屋，並於民國七
      十年九月間將各該區域內之土地及房屋分別出售予原告甲○○（Ａ區即如附圖
      所示庚部分）、乙○○（Ｂ區即如附圖所示己部分）、庚○○○（Ｃ區即如附
      圖所示戊部分）、辛○○（Ｄ區即如附圖所示丁部分）、己○（Ｅ區即如附圖
      所示丙部分）、戊○○（Ｆ區即如附圖所示乙部分）、丁○○（Ｇ區即如附圖
      所示甲部分），原告等均依約給付買賣價金，而被告亦依約將前揭各區房屋及
      土地分別交付原告使用居住，惟當時因前開二筆土地尚屬農業區，依法不得辦
      理分割移轉登記，雙方乃特別約定系爭出售之土地將來依法可辦理分割或持份
      移轉時，出賣人應無條件會同辦理前開各區土地之分割及所有權之移轉登記予
      賣受人。查系爭土地業於八十五年四月十二日經都是計劃變更為住宅區，該二
      筆土地依法已不在禁止分割移轉之列，兩造所訂立之買賣契約之請求條件業已
      成就，原告依法得請求被告履行契約，辦理土地分割及移轉登記等事宜。
  三、證據：提出賣渡證七份、員林鎮公所簡便行文表、存證信函各一份等影本及土
      地登記簿謄本二份、地籍圖謄本一份等為證。
乙、被告方面：
  一、聲明：求為判決駁回原告之訴。
  二、陳述：確實售予原告等上開房地並簽立賣渡證無訛，惟因時間太久，辦理分割
      登記需要費用。
      理      由
一、本件原告起訴主張：被告於其所有坐落彰化縣員林鎮○○段第七三五地號、面積
    ０．二三一二公頃及同地段第七三０地號、面積０．二八八五公頃土地上，各別
    建築如起訴狀附圖所示Ａ、Ｂ、Ｃ、Ｄ、Ｅ、Ｆ、Ｇ等區域之房屋，並於七十年
    九月間將各該區域內之土地及房屋分別出售予原告甲○○（Ａ區即如附圖所示庚
    部分）、乙○○（Ｂ區即如附圖所示己部分）、庚○○○（Ｃ區即如附圖所示戊
    部分）、辛○○（Ｄ區即如附圖所示丁部分）、己○（Ｅ區即如附圖所示丙部分
    ）、戊○○（Ｆ區即如附圖所示乙部分）、丁○○（Ｇ區即如附圖所示甲部分）
    ，原告等均依約給付買賣價金，而被告亦依約將前揭各區房屋及土地分別交付原
    告使用居住，惟當時因前開二筆土地尚屬農業區，依法不得辦理分割移轉登記，
    雙方乃特別約定系爭出售之土地將來依法可辦理分割或持份移轉時，出賣人應無
    條件會同辦理前開各區土地之分割及所有權之移轉登記予賣受人。查系爭土地業
    於八十五年四月十二日經都是計劃變更為住宅區，該二筆土地依法已不在禁止分
    割移轉之列，兩造所訂立之買賣契約之請求條件業已成就，原告依法得請求被告
    履行契約，辦理土地分割及移轉登記等事宜等情。被告則以：確實售予原告等上
    開房地並簽立賣渡證無訛，惟因時間太久，辦理分割登記需要費用等語置辯。
二、原告主張右揭事實，業據提出賣渡證、土地登記簿謄本及員林鎮公所簡便行文表
    為證，復為被告所不爭執，其主張堪信為真。按以不能之給付為契約之標的，如
    其不能情形可以除去，而當事人訂約時並預期於不能之情形除去後為給付者，依
    民法第二百四十六條第一項但書規定，故應認其契約仍為有效；故約定出賣私有
    農地予無自耕能力之人之買賣契約，除有民法第二百四十六條第一項但書及第二
    項之情形外，依同條第一項前段規定，其契約應屬無效，如此項契約當事人訂約
    時並無預期買賣之農地變為非農地後再為移轉之情形，縱令契約成立後該農地已
    變為非農地，亦不能使無效之契約成為有效（最高法院七十年台上字第四五三七
    號、六十六年台上字第二六五五號判例請參照），故依此反面解釋，如契約當事
    人訂約時已預期買賣之農地變為非農地後再為移轉之情形，則該契約仍屬有效，
    並得於該農地變為非農地時請求移轉登記。查系爭第七三０、七三五地號土地於
    兩造訂立買賣契約時，原係農業用地、地目田，嗣於八十五年四月十二日已變更
    為住宅區，依兩造簽立之賣渡證可知，兩造於訂約時已預期將來土地變更為非農
    地時，該不能之情形可以除去後即為給付辦理分割移轉登記，故渠等之買賣契約
    應屬有效，且系爭土地既已變更為住宅區即得辦理分割並移轉登記予賣受人原告
    ，是原告請求被告就系爭土地辦理分割並分別移轉登記所有權予原告，洵屬有據
    。
三、又查，被告辯稱：因時間太久，辦理分割登記需要費用云云。經查，依兩造訂立
    之讓渡書第四條、第五條約定：「土地移轉登記之增值稅、登記費、印花稅等各
    項費用，均由承買人負擔」、「本件土地所課征之田賦由原所有權人（即出賣人
    ）負擔，如改課地價稅或可分割移轉時，其地價稅由承買人負擔」，是兩造就稅
    賦之問題由何人負擔已為明確之約定，故本件土地辦理分割及移轉登記時，被告
    即無受不利益之可能，且該等費用亦非被告得作為同時履行抗辯之事由，故被告
    所辯，尚無足採。
四、從而，原告依買賣契約請求被告將系爭第七三五地號土地分割為如附圖所示甲部
    分面積０．００八三二０公頃、乙部分面積０．００八三九０公頃、丙部分面積
    ０．００八四六一公頃，將同地段第七三０地號土地分割為如附圖所示丁部分面
    積０．００九一二四公頃、戊部分面積０．００九一四八公頃、己部分面積０．
    ００九一一二公頃、庚部分面積０．００九０九七公頃，並依序將甲、乙、丙、
    丁、戊、己、庚部分土地所有權分別移轉登記為原告丁○○、戊○○、己○、辛○○、庚○○○、乙○○、甲○○所有，為有理由，應予准許。
五、結論：本件原告之訴為有理由，並依民事訴訟法第七十八條，判決如主文。
中      華      民      國    八十九    年      五      月      十二    日
                                        民事第一庭
~B法      官  黃倩玲
右為正本係照原本作成。
如對本判決上訴，應於判決送達後二十日內向本院提出上訴狀。
~B法院書記官  彭月美
中      華      民      國    八十九    年      五      月      十二    日


司法院資訊處製作；財團法人民間司法改革基金會備份。
